臺灣高等法院臺南分院民事判決　　　 100年度上易字第209號
上　訴　人　徐　信
訴訟代理人　徐　敏
被　上訴人　吳高宗
訴訟代理人　郭俊廷　律師
被　上訴人　徐櫻娟
上列當事人間請求侵權行為損害賠償等事件，上訴人對於中華民
國100年07月27日臺灣臺南地方法院第一審判決（100年度訴字第
630號）提起上訴，本院於100年10月25日言詞辯論終結，判決如
下：
    主     文
上訴駁回。
第二審訴訟費用由上訴人負擔。
    事實及理由
一、程序方面
    被上訴人徐櫻娟經合法通知未於言詞辯論期日到場，核無民
    事訴訟法第386條第1項所列各款之情事，爰依上訴人之聲請
    由其一造辯論而為判決。
二、實體方面
（一）上訴人主張：上訴人與被上訴人吳高宗原為坐落臺南市○
      ○區○○段930地號土地（下稱系爭土地）之共有人，應
      有部分為656分之31，被上訴人吳高宗之應有部分為656分
      之625。被上訴人吳高宗於99年3月間，欲將系爭土地售予
      訴外人南台科技大學，同年月20日南台科技大學之代表持
      被上訴人吳高宗所出具，由訴外人劉秀鄉及鄭榮梧擔任見
      證人，內容記載：「本人吳高宗位於台南縣永康市○○段
      0000-0000地號656分之625之所有權經同意售予南台科技
      大學，所得價金領第2期款後願分新臺幣50萬元整給予徐
      信，恐口無憑，特立此據。」之同意書交付上訴人，上訴
      人因而對被上訴人吳高宗取得新臺幣（下同）50萬元之債
      權。惟被上訴人吳高宗竟出爾反爾，嗣後決定改售予被上
      訴人徐櫻娟，再於同年6月8日以存證信函催告上訴人行使
      共有人之優先承買權，在上訴人無力支付買賣價金的情況
      下，被上訴人吳高宗遂將土地售予被上訴人徐櫻娟，並於
      同年12月20日完成所有權移轉登記。其2人間就系爭土地
      之買賣行為係脫法行為，侵害上訴人對於被上訴人吳高宗
      之債權，且被上訴人就土地本有長達10幾年的租賃關係，
      被上訴人徐櫻娟應明知買賣行為侵害上訴人之債權，上訴
      人依民法第244條第2項之規定，得聲請法院撤銷買賣行為
      ，並依同條第4項之規定命被上訴人徐櫻娟回復原狀。被
      上訴人吳高宗違反同意書之約定，未將系爭土地售予南台
      科技大學，違反誠實及信用，故意以違背善良風俗方法致
      上訴人之債權無法實現，侵害上訴人之債權，損害上訴人
      因條件成就所應得之利益，且亦係無法律上原因受利益而
      致上訴人受損害，上訴人依民法第245條之1第1項締約過
      失責任之規定得請求被上訴人吳高宗賠償50萬元之損害，
      或依第179條不當得利之規定請求返還50萬元之利益。另
      依民法第100條、第184條第1項後段及第185條之規定，亦
      得請求被上訴人連帶賠償50萬元。原審予以駁回，自有未
      當。並聲明：原判決廢棄被上訴人就土地之買賣行為
      應予撤銷，被上訴人徐櫻娟應塗銷所有權移轉登記被上
      訴人應連帶給付上訴人50萬元訴訟費用由被上訴人負擔
      。
（二）被上訴人吳高宗抗辯略以：被上訴人吳高宗在與南台科技
      大學交涉土地買賣過程中，聞及教育部要求學校購買之校
      地必須土地全部，不能只購買應有部分。被上訴人吳高宗
      為了能順利將930地號土地全部售予南台科技大學，遂出
      具同意書，希望上訴人願意一併出售應有部分。惟在出具
      同意書後，因南台科技大學未曾明示購買之意願及價金，
      而未成立買賣。與南台科技大學間之買賣既未成立，同意
      書上所載願意分50萬元予上訴人之約定，並不生效力，自
      無給付上訴人50萬元之義務。上訴人應先舉證南台科技大
      學要以多少錢購買，而被上訴人吳高宗故意不賣之事實。
      被上訴人吳高宗嗣將土地售予被上訴人徐櫻娟，係出售自
      己之應有部分，當然得自由處分。並聲明駁回上訴。
（三）被上訴人徐櫻娟於本院未提出書狀為聲明或陳述，其於原
      審抗辯略以：南台科技大學並無購買930地號土地之意願
      ，而被上訴人吳高宗嗣後以存證信函催告上訴人行使其共
      有人之優先承買權，亦係尊重上訴人之權利，在上訴人未
      行使優先承買權的情況下，被上訴人吳高宗自得與其成立
      買賣契約並移轉應有部分所有權。其2人之買賣行為，並
      不影響上訴人應有部分之所有權，上訴人並無權利受到侵
      害。且在完成所有權移轉登記之前，其亦不知被上訴人吳
      高宗與上訴人間之約定等語。
（四）經查：
、上訴人主張與被上訴人吳高宗原為系爭土地之共有人，上訴
    人應有部分為656分之31，被上訴人吳高宗應有部分為656分
    之625，被上訴人吳高宗曾於99年3月20出具同意書，嗣後卻
    將土地售予被上訴人徐櫻娟，並於同年12月20日完成所有權
    移轉登記等情，業據提出土地登記謄本、同意書及土地買賣
    所有權移轉契約書為憑，且為被上訴人所不爭執，上訴人此
    部分主張為真實。
、上訴人主張依同意書之約定，其對被上訴人吳高宗有債權存
    在，被上訴人間就土地之買賣行為侵害其債權，應負連帶損
    害賠償責任云云，則為被上訴人所否認，並以前揭情節抗辯
    。是本件應審究者厥為：南台科技大學曾否向被上訴人吳高
    宗要約購買土地？被上訴人是否明知南台科技大學要約購買
    ，而故意成立買賣？
    (1)按附停止條件之法律行為，於條件成就時，發生效力，民
      法第99條第1項定有明文。該同意書係記載「本人吳高宗
      位於台南縣永康市○○段0000-0000地號656分之625之所
      有權經同意售予南台科技大學，所得價金領第2期款後願
      分新臺幣50萬元整給予徐信，恐口無憑，特立此據」。顯
      係以被上訴人吳高宗與南台科技大學間就土地之買賣契約
      有效成立且領得第2期款後，作為應給付上訴人50萬元之
      停止條件。被上訴人吳高宗既未將土地售予南台科技大學
      ，而係出售予被上訴人徐櫻娟，則同意書上所載應給付上
      訴人50萬元之停止條件並未成就，而未發生效力。上訴人
      雖主張：被上訴人吳高宗售地予被上訴人徐櫻娟，損害上
      訴人依民法第100條規定之期待利益。惟查：「附條件之
      法律行為當事人於條件成否未定前，若有損害相對人因條
      件成就所應得利益之行為，負損害賠償責任，民法第100
      條固定有明文。然此種期待權之侵害，賠償責任亦須俟條
      件成就時，方始發生。蓋附條件之法律行為，原須俟條件
      成就時始得主張其法律上之效果，在條件成否未定前，無
      從預為確定以後因條件成就時之利益，如其條件以後確定
      不成就，即根本無所謂因條件成就之利益」（最高法院69
      年台上字第3986號判例）。以本件而言，必須被上訴人明
      知南台科技大學已要約確定購買而猶故意成立買賣為前提
      。倘南台科技大學從未要約購買，被上訴人吳高宗給付上
      訴人50萬元之停止條件既確定不成就，上訴人即無所謂條
      件成就之期待利益可言，亦無被上訴人以不正當之行為阻
      其條件成就之問題。查上訴人並無法舉証證明南台科技大
      學曾要約價購之事實，已據上訴人陳述無訛。被上訴人抗
      辯並無給付上訴人50萬元之義務，應屬可採。
    (2)按所有人於法令限制之範圍內，得自由處分其所有物，並
      排除他人之干涉，民法第765條定有明文。被上訴人吳高
      宗出售系爭土地之應有部分予被上訴人徐櫻娟而取得對價
      ，核係本於所有權之權能，處分其所有物，本得自由為之
      ，並未致上訴人若何損害，與上訴人主張之不當得利，尚
      屬有間。上訴人係共有人，僅得依土地法第34條之1第4項
      之規定行使共有人之優先承買權，而被上訴人吳高宗於出
      售之前，先以存證信函通知上訴人行使優先承買權，有存
      證信函為證，且為上訴人所不爭。而因上訴人未優先承買
      ，始出售予被上訴人徐櫻娟，自難認有何上訴人所主張以
      脫法行為侵害上訴人之權利。而被上訴人吳高宗既得自由
      處分其所有物，上訴人另主張被上訴人吳高宗出售系爭土
      地予被上訴人徐櫻娟係共同以背於善良風俗之方法侵害其
      債權，亦無可取。又依民法第245條之1第1項締約過失責
      任，請求賠償之主體以非因過失而信契約能成立致受損害
      之他方當事人為限。兩造既未曾就被上訴人吳高宗所有之
      應有部分訂立買賣契約，上訴人主張被上訴人應負締約過
      失責任亦無所據。又民法第244條第2項規定之詐害行為撤
      銷權，須受侵害之債權人對債務人始得行使。上訴人對被
      上訴人吳高宗既無債權，對被上訴人亦無其他損害賠償請
      求權存在，已如上述，則其請求撤銷被上訴人買賣土地行
      為並請求塗銷登記回復原狀，亦屬無據。
三、綜上所述，上訴人以被上訴人間之買賣行為侵害其債權，本
    於撤銷權請求撤銷該買賣行為，並塗銷登記。另依期待利益
    受侵害、不當得利或締約過失責任請求被上訴人連帶給付50
    萬元，均無理由，不應准許。原審為上訴人敗訴之判決，尚
    無不合，上訴意旨指摘原判決不當，為無理由，應予駁回。
據上論結，本件上訴無理由，依民事訴訟法第463條、第385條第
1項前段、第449條第1項、第78條判決如主文。
中    華    民    國   100    年    10    月    31    日
                  民事第三庭    審判長法  官  黃崑宗
                                      法  官  蘇重信
                                      法  官  羅心芳
上為正本係照原本作成。
不得上訴。
中    華    民    國   100    年    10    月    31    日
                                      書記官  謝淑玉